【裁判字號】    98,上易,63
【裁判日期】    980701
【裁判案由】    侵權行為損害賠償
【裁判全文】
臺灣高等法院高雄分院民事判決          98年度上易字第63號
上  訴  人  戊○○
被上訴人    丙○○
            丁○○
            甲○○
            乙○○
上列四人共同
訴訟代理人  林石猛律師
            黃致穎律師
上列當事人間請求侵權行為損害賠償事件，上訴人對於民國98年
1 月21日台灣高雄地方法院97年度訴字第1576號第一審判決提起
上訴，本院於98年6月17日言詞辯論終結，判決如下：
    主      文
上訴駁回。
第二審訴訟費用由上訴人負擔。
    事實及理由
一、被上訴人主張：上訴人於民國95年9 月16日上午9 時20分許
    ，駕駛車號E4-2235 號自小客車，沿高雄市前鎮區○○○路
    由南往北方向行駛，行經統一夢公園大門前設有閃光黃燈號
    誌路口時，疏未注意減速接近，注意安全，小心通過，適訴
    外人孫美英騎乘腳踏車，自統一夢公園大門前方由東往西方
    向騎行，遭上訴人所駕車輛右前車頭撞擊所乘腳踏車之左側
    ，致孫美英身體騰空飛起撞及上訴人所駕車輛左前方擋風玻
    璃，再墜落地面，經送醫急救後，傷重陷入昏迷成為植物人
    ，延至96年4 月7 日不治死亡。伊等係孫美英之配偶、子女
    ，丁○○支出醫療費11萬7,170 元、喪葬費40萬6,760 元，
    甲○○耗費時間、精神看護孫美英，受有相當於看護費之損
    失48萬元，另被上訴人4 人均請求精神慰撫金每人各100 萬
    元等情，爰依侵權行為法律關係，求為判決：上訴人應給付
    被上訴人丁○○152 萬3,930 元、給付被上訴人甲○○148
    萬元、給付被上訴人丙○○、乙○○各100 萬元。（原審認
    被上訴人丁○○請求之醫療費2 萬3,500 元、喪葬費40萬6,
    760 元，及被上訴人各請求精神慰撫金100 萬元有理由，而
    判命上訴人給付被上訴人丁○○34萬0,130 元、給付被上訴
    人丙○○、甲○○、乙○○各12萬5,000 元，而駁回被上訴
    人其餘請求，被上訴人就敗訴部分未據聲明不服）。答辯聲
    明：(一)上訴駁回。(二)第二審訴訟費用由上訴人負擔。
二、上訴人則以：伊並無過失，本件車禍事故係孫美英來撞伊，
    並非伊撞孫美英，且孫美英之死亡原因主要係生前之中風及
    糖尿病所造成，並非本件車禍造成。被上訴人請求之喪葬費
    用及精神慰撫金太高，伊無力負擔，又被上訴人已領有勞工
    保險給付，應予扣除等語，資為抗辯。並上訴聲明：(一)原判
    決不利於上訴人部分廢棄。(二)上開廢棄部分，被上訴人在第
    一審之訴駁回。(三)第一、二審訴訟費用由被上訴人負擔。
三、兩造不爭執事項：
  (一)上訴人於95年9 月16日上午9 時20分許，駕駛車號E4-2235
    號自小客車，沿高雄市前鎮區○○○路由南往北方向行駛，
    行經統一夢公園大門前設有閃光黃燈號誌路口時，與孫美英
    所騎乘沿上開大門前方由東往西方向之腳踏車發生撞擊，孫
    美英經送醫急救後，傷重陷入昏迷成為植物人，延至96年4
    月7 日不治死亡。
  (二)上訴人所犯過失致人於死罪，業經台灣高雄地方法院（下稱
    高雄地院）96年度交易字第824 號判決，處有期徒刑1 年，
    減為有期徒刑6 月，如易科罰金，以1,000 元折算1 日；上
    訴人不服提起上訴，經本院97年度交上易字第60號判決上訴
    駁回確定。
  (三)被上訴人丙○○為孫美英之配偶，被上訴人丁○○、甲○○
    、乙○○為孫美英之子女。
  (四)醫療費用2 萬3,500元。
  (五)被上訴人甲○○看護費敗訴部分並未上訴。
  (六)被上訴人已領取汽車強制保險150萬元。
四、上訴人就本件車禍事故之發生有無過失？被害人孫美英是否
    與有過失？如有，上訴人與被害人之過失責任比例如何？
  (一)上訴人過失部分：
  1.上訴人於95年9 月16日上午9 時20分許，駕駛車號E4-2235
    號自小客車，沿高雄市前鎮區○○○路由南往北方向行駛，
    行經統一夢公園大門前設有閃光黃燈號誌路口時，與孫美英
    所騎乘沿上開大門前方由東往西方向之腳踏車發生撞擊，孫
    美英經送醫急救後，傷重陷入昏迷成為植物人，延至96年4
    月7 日不治死亡等情，為兩造所不爭，並有道路交通事故現
    場圖1 紙、道路交通事故調查報告表(一)、(二)各1 份、道路交
    通事故談話紀錄表2 份、現場採證照片8 張、高雄榮民總醫
    院診斷證明書1 紙、死亡證明書、行政院衛生署醫事審議委
    員會鑑定書在卷可稽（詳見高雄地方法院檢察署95年度他字
    第9557號卷第23頁以下、95年度偵字第31515 號卷第48、59
    頁），已足認定。
  2.按駕駛人駕駛汽車，應遵守道路交通標誌、標線、號誌之指
    示，並服從交通指揮人員之指揮；汽車行駛至交岔路口，其
    行進、轉彎，應依下列規定： (一)應 遵守燈光號誌或交通
    指揮人員之指揮，遇有交通指揮人員指揮與燈光號誌並用時
    ，以交通指揮人員之指揮為準，道路交通安全規則第90條、
    第102 條分別定有明文。又按特種閃光號誌各燈號顯示之意
    義如下：(一)閃光黃燈表示「警告」，車輛應減速接近，注意
    安全，小心通過。(二)閃光紅燈表示「停車再開」，車輛應減
    速接近，先停止於交岔路口前，讓幹道車優先通行後認為安
    全時，方得續行。行車管制號誌之紅、黃色燈號得視需要改
    成閃光運轉，其顯示之意義與特種閃光號誌完全相同，道路
    交通標誌標線號誌設置規則第211 條亦有明文。上訴人既考
    領有自用小客車駕駛執照且為智識社會經驗正常之成年人，
    其對於上開規定應知之甚詳，駕車時自應注意上開規定，又
    依當時天候晴、日間光線良好，路面鋪裝柏油、乾燥、無缺
    陷，視距良好、無障礙物等情形，亦有上述道路交通事故調
    查報告表(一)可證，並無不能注意之情事，上訴人竟疏未注意
    及此，因而肇事導致被害人傷重後不治死亡，其有行經閃光
    黃燈路口未注意安全、小心通過之過失自堪認定，高雄市政
    府交通局車輛行車事故鑑定委員會鑑定及高雄市政府車輛行
    車事故覆議鑑定委員會覆議之結果均同此認定，有該鑑定意
    見書、覆議函附卷可參，（95年度偵字第31515 號卷第51頁
    以下），亦足認定。又被害人孫美英之死亡結果，係車禍本
    身直接造成其腦部傷害，後被害人因車禍造成之嚴重腦傷及
    左小腿開放性骨折引發身體極大的壓力反應（STRESS），進
    一步產生高血糖高滲透壓非酮性昏迷急症及敗血症，並且使
    腦傷惡化導致右腦大片梗塞壞死，此為腦外傷後引發二次腦
    中風之併發症，使意識更為惡化，須靠呼吸器維持生命跡象
    ，為車禍間接之效應，故本件車禍在直接及間接方面，皆為
    被害人孫美英成為植物人之主因，此有行政院衛生署醫事審
    議委員會編號0000000 號鑑定書在卷可稽，被害人之後因而
    不治死亡之事實，復有前述死亡證明書、病歷資料、診斷證
    明書為據，則上訴人之過失行為與被害人死亡間，顯有相當
    因果關係。上訴人辯稱：孫美英之死亡原因主要係生前之中
    風及糖尿病所造成，並非本件車禍造成云云，尚無可採。又
    上訴人所犯過失致人於死罪，業經高雄地院96年度交易字第
    824 號判決，處有期徒刑1 年，減為有期徒刑6 月，如易科
    罰金，以1,000 元折算1 日；上訴人不服提起上訴，經本院
    97年度交上易字第60號判決上訴駁回確定，有本院調來上開
    刑事案卷可查。上訴人就本件車禍事故之發生自有過失，應
    堪認定。上訴人辯稱：伊並無過失，本件車禍事故係孫美英
    來撞伊，並非伊撞孫美英云云，自不足採。
  (二)被害人與有過失部分：
  1.按閃光紅燈表示「停車再開」，車輛應減速接近，先停止於
    交岔路口前，讓幹道車優先通行後認為安全時，方得續行，
    道路交通標誌標線號誌設置規則第211 條定有明文。
  2.查被害人孫美英騎乘腳踏車沿統一夢公園大門前方由東往西
    方向跨越中華五路，其號誌為閃光紅燈，當時天候晴、日間
    光線良好，路面鋪裝柏油、乾燥、無缺陷，視距良好、無障
    礙物等情形，有道路交通道路交通事故現場圖1 紙、道路交
    通事故調查報告表(一)、(二)各1 份、道路交通事故談話紀錄表
    2 份附卷可按。而孫美英需先經過慢車道方能抵達撞擊地點
    ，其間約有10公尺之距離，上訴人於撞擊孫美英後車輛旋即
    停止，有道路交通事故現場圖可資參照。且孫美英所騎乘之
    腳踏車雖座椅分離，但並未嚴重變形扭曲，亦有現場照片存
    卷可查，足見上訴人當時雖未減速慢行，但速度並非極快，
    孫美英若有依前揭規則停車觀察後再開始行進，當不致於騎
    乘10公尺後還遭上訴人撞擊，且由當時情形觀之，亦無何不
    能注意之情事，是孫美英於閃光紅燈交岔路口未讓幹道車優
    先通行，就本件事故之發生與有過失。
  (三)過失比例部分：
    查高雄市政府交通局車輛行車事故鑑定委員會鑑定及高雄市
    政府車輛行車事故覆議鑑定委員會覆議之結果雖認定：孫美
    英騎腳踏車行經閃光紅燈路口未依規定讓車，為肇事主因；
    上訴人駕駛E4-2235 號自小客車，行經閃光黃燈路口未注意
    安全，小心通過，為肇事次因。惟依上訴人自陳「當時日光
    明亮，其無法看清右方之路況」「太陽光很強，我被陽光強
    烈照射，看不到右邊的行車」等語觀之（原審卷第55頁、本
    院卷第37頁），上訴人不思加倍謹慎以防交通事故之發生，
    通過閃光黃燈路口竟不減速並注意安全，其過失亦屬重大，
    前開鑑定及覆議未考量此點，其結論尚非可採。本院斟酌兩
    造於系爭車禍事故發生之一切情狀，認上訴人與孫美英就系
    爭車禍事故之發生應各負50% 過失責任。
五、被上訴人得請求上訴人賠償之項目及金額為何？
  (一)按汽車、機車或其他非依軌道行駛之動力車輛，在使用中加
    損害於他人者，駕駛人應賠償因此所生之損害；不法侵害他
    人致死者，對於支出醫療及增加生活上需要之費用或殯葬費
    之人，亦應負損害賠償責任；不法侵害他人致死者，被害人
    之父、母、子、女及配偶，雖非財產上之損害，亦得請求賠
    償相當之金額，民法第191 條之2 前段、第192 條第1 項、
    第194 條分別定有明文。被上訴人因系爭交通事故所受之損
    害，分項說明如下：
  1.醫療費用部分：
    被上訴人丁○○主張其因系爭交通事故支出醫療費用自費部
    分2 萬3,500 元，有瑞祥醫院函文存卷可參（原審卷第77頁
    ），並為上訴人不爭執，且核屬必要費用，是被上訴人請求
    2 萬3, 500元為有理由。
  2.喪葬費用部分：
    孫美英因本件車禍死亡，被上訴人丁○○因而支出喪葬費用
    共計40萬6,760 元，有收據2 紙在卷可稽（附民卷第9 、10
    頁）。本院審斟孫美英死亡時為54歲，並其身份、地位及經
    濟狀況，斟酌其支付項目及金額，核與一般民間習俗所需必
    要費用尚屬相當，應予准許。上訴人抗辯殯葬費太高云云，
    尚無可採。
  3.精神慰撫金部分：
    按慰藉金之賠償須以人格權遭遇侵害，使精神上受有痛苦為
    必要，其核給之標準固與財產上損害之計算不同，然非不可
    斟酌雙方身份資力與加害程度，及其他各種情形核定相當之
    數額（最高法院51年台上字第223 號判例意旨參照）。查被
    上訴人4 人與孫美英均為至親，孫美英因系爭交通事故成為
    植物人，纏綿病榻，最終仍不治死亡，被上訴人4 人受有精
    神上相當之痛苦堪可認定，上訴人就此非財產上之損害自應
    負侵權行為損害賠償責任。而上訴人現已退休，名下無不動
    產但有汽車1 輛、投資股票數筆及存款數筆；被上訴人丁○
    ○為大學畢業，月收入2 萬6,000 元，名下有房屋1 棟及土
    地數筆；丙○○現任計程車司機，為小學畢業，名下有土地
    數筆；乙○○為技術學院畢業，現於冷凍材料行工作，月收
    入2 萬8,000 元，名下無財產；甲○○為中學畢業，月收入
    2 萬1 ,000 元 ，名下無財產等情，業據兩造陳明在卷，並
    有稅務電子閘門財產所得調件明細表可稽（原審卷第6 頁以
    下），本院審酌被上訴人4 人所受精神痛苦，再核兩造身份
    、地位、經濟狀況等一切情狀，認被上訴人請求精神慰撫金
    各100 萬元為適當。上訴人辯稱太高云云，亦無可採。
  (二)綜上，被上訴人丁○○因本件車禍所受損害合計143 萬0,26
    0 元（醫療費用23,500元+ 喪葬費用406,760 元+ 慰撫金1,
    000,000 元），另被上訴人丙○○、甲○○、乙○○因本件
    車禍受傷所受損害均為慰撫金各100萬元。
六、按損害之發生或擴大，被害人與有過失者，法院得減輕賠償
    金額，或免除之，為民法第217 條第1 項所明定。被害人就
    本件事故之發生，應負50% 過失責任，已如上述，被上訴人
    等人為被害人之繼承人，自應承受上開與有過失責任比例，
    爰酌減上訴人對被上訴人之賠償額50% 。故上訴人應賠償丁
    ○○71萬5,130 元、賠償丙○○、甲○○、乙○○各50 萬
    元。
七、末按強制汽車責任保險人依本法規定所為之給付，視為加害
    人或被保險人損害賠償金額之一部分；加害人或被保險人受
    賠償請求時，得扣除之，強制汽車責任保險法第32條定有明
    文。被上訴人已領取強制汽車責任險保險金150 萬元，為兩
    造所不爭執，此部分自不得再向上訴人求償，又本件被上訴
    人4 人均為孫美英之法定繼承人，依渠等應繼份各4 分之1
    計算，每人應已受償37萬5,000 元。就前開賠償金額各扣除
    已領取之強制汽車責任險保險金37萬5,000 元後，被上訴人
    丁○○尚有34萬0,130 元之損害，被上訴人丙○○、乙○○
    、甲○○各尚有12萬5, 000元之損害。至於上訴人抗辯被上
    訴人已領有勞工保險給付，應予扣除云云，然為被上訴人否
    認，上訴人又不能舉證以實其說，且縱令被上訴人領有勞工
    保險給付，亦與本件因侵權行為所生之損害賠償請求權，並
    非出於同一原因，不生損益相抵問題，上訴人上開抗辯，自
    無可採。
八、綜上所述，被上訴人4 人依據侵權行為之法律關係，請求上
    訴人賠償丁○○34萬0,130 元、賠償丙○○、甲○○、乙○
    ○各12萬5,000 元，為有理由，應予准許。原審就上開金額
    判命上訴人給付，於法並無不合。上訴意旨，指摘原判決此
    部分不當，求予廢棄改判，為無理由，應予駁回。
九、據上論結，本件上訴為無理由，依民事訴訟法第449 條第1
    項、第78條，判決如主文。
中    華    民    國    98    年     7    月     1    日
                            民事第五庭
                                審判長法官  蔡明宛
                                法      官  魏式璧
                                法      官  曾錦昌
以上正本證明與原本無異。
本件不得上訴。
中    華    民    國    98    年     7    月     1    日
                                書  記  官  梁美姿


司法院資訊處製作；財團法人民間司法改革基金會備份。
